【裁判字號】    94,交易,72
【裁判日期】    950510
【裁判案由】    過失傷害
【裁判全文】
臺灣高雄地方法院刑事判決              94年度交易字第72號
公  訴  人  臺灣高雄地方法院檢察署檢察官
被      告  甲○○
選任辯護人  陳旻沂律師
上列被告因過失傷害案件，經檢察官提起公訴（94年度偵字第
2769號），本院判決如下：
    主  文
甲○○無罪。
    理  由
一、公訴意旨略以：被告甲○○於民國（下同）92年12月23日12
    時許，駕駛車牌號碼7M-5108 號自用小客車，沿高雄市○○
    區○○路由北往南方向行駛，行經該路與義華路交岔路口，
    欲穿越該路口時，適有丙○○騎乘車牌號碼VVA-352 號輕型
    機車亦行經該處，甲○○理應注意車前狀況，路面乾燥無缺
    陷亦無障礙物，視距良好，並無不能注意之情事，竟疏於注
    意車前狀況而煞車不及，致其所駕駛之自用小客車前方保險
    桿不慎擦丙○○機車後方，丙○○因而人車倒地，受有右肱
    骨骨折、左脛骨骨折等語，因認被告涉犯刑法第284 條第1
    項前段之過失傷害罪嫌。
二、公訴人認被告涉有前揭犯行，係以前揭事實業據告訴人乙○
    ○指訴，又有高雄長庚紀念醫院驗傷診斷證明書、被害人丙
    ○○照片7 張、高雄市○○○○○道路交通事故處理小組現
    場訪談紀錄表2 份、道路交通事故現場圖1 份、調查報告表
    、交通事故談話紀錄表2 紙、交通事故紀錄表1 份、現場照
    片9 張在卷為之論據。
三、然訊之被告堅決否認有公訴人所指犯行，辯稱：(一)告訴人於
    告訴狀自承係丙○○由外側車道左轉時與被告發生擦撞，則
    丙○○未遵守道路交通安全規則第99條應予兩段式左轉之規
    定，被告係因丙○○行經該十字路口之一半後突然違規左轉
    之舉動無法閃避而撞擊丙○○騎乘之機車，並無過失之處；
    (二)丙○○未領有駕駛執照即冒險上路，又未依道路交通安全
    規則第88條之規定戴上安全帽，均屬有過失。(三)是被告行經
    事故現場，基於信賴原則對於丙○○上開違規且突如其來之
    行為，既無預見之可能，更無預防之義務，且業已遵守交通
    規則，對於本件車禍事故之發生並無過失之處，自無過失責
    任。縱認被告有過失，然丙○○目前狀況亦非本件車禍事故
    所造成，此有財團法人長庚紀念醫院高雄分院於93年10月4
    日（九三）長庚院高字第384431號函示丙○○目前長期臥床
    狀況與92年12月23日車禍外傷無直接因果關係等詞，且經丙
    ○○於長庚醫院之主治醫師洪國盛於偵訊時具結證稱丙○○
    93 年2月入院係因腦溢血，與92年12月車禍沒有直接關係，
    又經丙○○於邱綜合醫院之主治醫師巫宗源於檢察官偵訊時
    亦具結證稱「這次左腦視丘出血與之前車禍是沒有關係的」
    等詞，復經國立成功大學醫學院附設醫院於94年8 月15日成
    附醫外字第0940008305號函覆稱「腦中風出血發生之時，車
    禍腦外傷已痊癒... 被害人此次因左腦視秋出血並破入腦室
    及水腦症而住院，與本件車禍之發生並無明顯之因果關係，
    自無構成刑法上重傷害要件成立」等詞，是被告縱有過失，
    亦未達重傷之程度。(四)另外，告訴人於93年7 月16日警詢稱
    丙○○於93年1 月16日自長庚醫院出院時仍昏迷不醒沒有意
    識等語，與證人洪國盛醫師於偵訊具結證稱：「92年12月23
    日住院那一次，根據病歷記載她入院時右手臂與左腳有骨折
    、頭部外傷、輕微的右側表淺腦出血，入院時意識清醒，出
    院時意識也是清楚，因為病歷上記載93年1 月10日上午8 時
    23分：丙○○的昏迷指數總分15分，表示她很清醒」等語，
    顯示告訴人所言不實，丙○○並無告訴人所稱因車禍昏迷不
    醒之情事！
四、按犯罪事實應依證據認定之，無證據不得認定犯罪事實。又
    不能證明被告犯罪者，應諭知無罪之判決，刑事訴訟法第
    154 條第2 項及第301 條第1 項分別定有明文。又事實之認
    定，應憑證據，如未能發現相當證據，或證據不足以證明，
    自不能以推測或擬制之方法，為裁判之基礎（最高法院40年
    台上字第86號判例參照。）而所謂證據，係指足以證明被告
    確有犯罪行為之積極證據而言，該項證據須適於為被告犯罪
    之證明者，始得採為斷罪之資料（參照最高法院69年台上字
    第4913號判例）。認定不利於被告之事實，須依積極證據，
    苟積極證據不足為不利於被告事實之認定時，即應為有利於
    被告之認定，更不必有何有利之證據，最高法院亦著有30年
    上字第816 號判例可資參照。
五、經查：
  (一)按「汽車在同一車道行駛時，除擬超越前車外，後車與前車
    之間應保持隨時可以煞停之距離。汽車行駛時，駕駛人應注
    意車前狀況及兩車併行之間隔，並隨時採取必要之安全措施
    。」、「汽車在雙向四車道行駛時，變換車道時，應讓直行
    車先行，並注意安全距離」、「機器腳踏車行駛在已劃分快
    慢車道之道路，雙向道路得在最外側快車道及慢車道行駛；
    在同向三車道以上道路，均應以兩段方式進行左轉彎」、「
    汽車行駛至交岔路口，轉彎車應讓直行車先行。」分別為道
    路交通安全規則第94條第1 項、第3 項、第98條第1 項第6
    款、第99條第1 項第2 款、第3 款、第102 條第1項 第6 款
    定有明文。本件檢察官起訴被告有未注意車前狀況並隨時採
    取必要安全措施之過失，參照前揭規定，應係以被告與被害
    人丙○○係行駛在同一車道為前提，否則丙○○與被告倘係
    行駛不同車道，應經變換車道以致兩車發生碰撞，參照前揭
    規定，此時肇事責任係變換車道之駕駛人未讓直行車先行並
    注意安全距離而肇事，換言之，直行車道之駕駛人行使車道
    有其路權，變換車道之駕駛人負有讓直行車先行並注意安全
    距離之義務，如變換車道在直行車前致直行車駕駛人反應不
    及，應係變換車道駕駛人未讓直行車且未注意安全距離所致
    ，概不得謂直行車有未注意車前狀況並隨時採取必要安全措
    施之過失，合先敘明。
  (二)本件因被害人丙○○於事故發生（92年12月23日）後住院、
    93年1 月10日出院、93年1 月14日門診、93年2 月4 日門診
    ，至93年2 月22日因左腦深層腦溢血昏迷急診入院前之意識
    清楚期間（見93他3920號卷第39頁，證人洪國盛於檢察官偵
    訊時具結證述，並無不可信之情況，依刑事訴訟法第159 條
    之1 第2 項規定得為證據），並未提出告訴，員警亦未於此
    期間詢問其當時行進方向，故本院僅能以機車刮地痕及兩車
    撞擊後車損位置判斷其行進方向。
  (三)依道路交通事故現場圖（見93他3920號卷第14頁，係到場處
    理交通事故員警執行職務所製作之紀錄文書，並無不可信之
    情況，依刑事訴訟法第159 條之4 第1 款規定，得為證據）
    顯示：被害人丙○○騎乘之機車倒地刮地痕長達20.2公尺
    ，自澄清路上由北往南方向之外側快車道距澄清路中心線
    4.2 公尺處朝東南方向延伸至內側快車道距離澄清路中心
    1.2 公尺處止，是被害人丙○○騎乘之機車倒地之前進方向
    係往澄清路中心線（即往東方向）偏移3 公尺，應認被害人
    丙○○在機車未倒地前即有往東方向之行進動力；再以上
    開現場圖顯示被告當時車輛以車頭車尾幾乎南北向停置在外
    側快車道上（前輪、後輪與澄清路中心線距離相差僅0.1 公
    尺），堪認被告當時係直行在澄清路由北往南之外側快車道
    上；是被告直行車當時動能，係由北往南；被害人丙○○
    則有由北往東南之動能；被告車輛自後方撞擊被害人丙○○
    騎乘機車，被害人丙○○由北往東南之動能勢必受被告車輛
    由北往南之動能影響，增加由北往南之行駛距離，減少由北
    往東南之行駛距離，換言之，前揭機車括地痕往東偏移3 公
    尺係受由南往北行進動能影響後之結果，堪認被害人丙○○
    在未經被告車輛撞擊前之行進方向係更往東方向偏移無疑；
    再以上開刮地痕之起始位置係在澄清路由北往南方向已經
    過義華路口之停止線，堪認兩車發生撞擊地點已進入澄清路
    與義華路（右轉）、文衡路（左轉）口。
  (四)依告訴狀所附被害人丙○○騎乘機車撞擊後照片及員警拍攝
    兩車車損之現場照片（見93他3920號卷第11、19、20頁，其
    性質固有供述證據與非供述證據之爭論，然審酌照片係傳達
    照相當時現場情況，而透過照片傳達的情形與現場真實情形
    ，在內容上的一致性，是透過機械的正確性來加以保障，換
    言之，照片並不存在人對現實情形的知覺、記憶所經常發生
    的表現錯誤，是認照片之性質係非供述證據，則無傳聞法則
    之適用，此外別無證據證明上開蒐證照片有經偽造變造之情
    形，是有證據能力）顯示：被害人丙○○騎乘機車之左後
    方保險桿脫離固定位置、左後方方向燈脫落、左後方車身護
    板掉落，其受損情況明顯機車正後方及右後方嚴重，顯見該
    機車係左後方受撞擊；被告駕駛車輛右前保險桿上之防撞
    桿有明顯撞擊痕跡，該車右前保險桿進氣口上霧燈脫離固定
    位置，足見係汽車右前方係撞擊位置；是以兩車上開車損
    ，堪認被告駕駛汽車右前方撞擊被害人丙○○騎乘機車之左
    後方。
  (五)綜合以上，被害人丙○○當時行車有往東方向偏移超過3
    公尺之行進動能，又係左後車尾遭被告右前車頭撞擊，撞擊
    地點又已超過澄清路與義華路口之停止線，堪認被害人丙○
    ○當時應有往東方向（即左轉）行駛文衡路之行車動線，且
    以撞擊後被告車輛停放在澄清路外側快車道之情形，亦足認
    被害人當時至少欲跨越外側快車道、內側快車道而穿越澄清
    路與義華路、文衡路口而左轉進入文衡路，此與告訴狀記載
    「被害人由外側車道要左轉高雄縣文衡路，於路口處遭被告
    直行車輛自後撞著」等詞相符，是被告辯稱被害人丙○○當
    時自外側車道左轉文衡路等語應堪採信。然如前述，被害
    人丙○○並未陳述其當時行駛之車道，卷內僅有被告受員警
    到場詢問時稱被害人沿澄清路慢車道北往南左轉往文衡路往
    東等語（見93他3920號卷第18頁高雄市政府交通大隊交通事
    故談話紀錄表），(1)依前揭道路交通事故現場圖顯示被告車
    輛撞擊後停置在外側快車道離澄清路中心線3.8 公尺（前輪
    ）、3.9 公尺（後輪），而澄清路內側快車道有3.3 公尺寬
    、內側快車道線緣至安全島中心有0.8 公尺寬，換言之，被
    告車輛撞擊後停止位置已略入內側快車道；(2)依機車倒地刮
    地痕起始位置係在外側快車道離內側快車道0.1 公尺；(3)依
    前揭被害人行駛機車受損照片顯示，其受撞擊點係機車左後
    方，並非正後方，是被害人騎乘機車被撞擊時車身並非正南
    北向，而係東南西北向；(4)是以現場刮地痕及兩車車損、被
    告車輛停止位置觀察，被告應有依自然反應將車輛往左偏移
    以避免碰撞之情形，此與被害人騎乘之機車呈東南西北向時
    遭撞擊之情相符，是被告供稱被害人係自慢車道左轉跨越其
    行駛之外側快車道等詞應堪採信。(1)本件依前揭道路事故
    現場圖顯示，系爭澄清路係同向三車道之道路，機車轉彎，
    應依前揭道路交通安全規則99條第1 項第3 款規定以兩段方
    式進行左轉彎，被害人未依兩段方式進行左轉彎，其轉彎行
    為已侵害被告直行車之路權；(2)又被告當時行駛在澄清路由
    北往南外側快車道，被害人係行駛在慢車道，則被害人變換
    車道至外側快車道，應依前揭道路交通安全規則第98條第1
    項第6 款變換車道應讓直行車先行並注意安全距離之違規，
    被害人未注意安全距離逕予切換車道，又侵害被告直行車路
    權；(3)是以卷內交通事故談話紀錄表記載被告直當時車速度
    每小時50公里（每分鐘行駛833.33公尺，每秒鐘13.88 公尺
    ），按駕駛人之一般平均反應力係4 分之3 秒（參照交通部
    66年10月27日交路（66）字第10275 號函），是其反應距離
    為10.41 公尺，以被告所供稱發現危害狀況時距離被害人僅
    2 至3 公尺，顯非被告可反應之距離，而此至被告反應不及
    之情況，自應依路權歸屬而為判定，本件卷內證據僅能證明
    被告當時依規定速限直行在外側快車道，並無證據證明被告
    有何違規行為，而被害人不僅未領有機車駕駛執照而騎乘機
    車，且有未依規定為兩段式左轉，又有未讓直行車先行而變
    換車道之侵害被告路權之舉止，單憑被告駕駛車輛右前車頭
    撞擊被害人騎乘機車左後車尾之事實及卷內證據，尚難令本
    院形成被告有罪之心證，不能證明被告犯罪，應法應諭知無
    罪之判決。
據上論斷，應依刑事訴訟法第301條第1項，判決如主文。
中    華    民    國    95    年    5     月    10    日
                  交通法庭  審判長法  官  何秀燕
                                  法  官  戰諭威
                                  法  官  楊智守
以上正本證明與原本無異。
如不服本判決，應於判決送達後10日內，向本院提出上訴狀。
中    華    民    國    95    年    5     月    10    日
                                  書記官  劉音利


司法院資訊處製作；財團法人民間司法改革基金會備份。
